【裁判字號】    97,審訴,1582
【裁判日期】    971231
【裁判案由】    拆屋還地
【裁判全文】
臺灣臺北地方法院民事判決            97年度審訴字第1582號
原      告  甲○○
            乙○○
            丁○○
                        號5樓.
共     同
訴訟代理人  黃陽壽律師
複 代理人   黃喬詮律師
被      告  丙○○
上列當事人間請求拆屋還地事件，本院於民國97年12月24日言詞
辯論終結，判決如下：
    主  文
被告應將坐落於台北縣深坑鄉○○○段阿柔洋小段一一三之二地
號土地上，如附件複丈結果圖Ａ部分所示之房屋拆除，並將土地
返還予原告。
被告應給付原告新臺幣貳仟壹佰肆拾貳元，及自民國九十七年十
月十日起至清償日止，按年息百分之五計算之利息，並自民國九
十七年十月一日起至返還前項所示土地之日止，按月給付原告新
臺幣肆佰陸拾貳元。
原告其餘之訴駁回。
訴訟費用新臺幣玖仟伍佰柒拾元由被告負擔百分之九十九（即新
臺幣玖仟肆佰柒拾肆元），餘由原告負擔。
本判決第一項於原告以新臺幣貳拾肆萬元供擔保後，得假執行。
本判決第二項於原告以新臺幣貳仟元供擔保後，得假執行。
原告其餘假執行之聲請駁回。
    事實及理由
一原告起訴主張：
  (一)伊所共有坐落於台北縣深坑鄉○○○段阿柔洋小段113-2 地
    號土地（下稱系爭土地），遭被告無權占有在系爭土地上建
    築房屋（下稱系爭房屋）使用（占用面積、位置如附件複丈
    結果圖Ａ部分所示）。被告無權占有系爭土地，爰依民法第
    767 條規定，請求被告拆屋還地。
  (二)另按無權占有他人土地，可獲得相當於租金之收益為社會通
    常之觀念（最高法院61年台上字第1695號判例參照）。伊前
    曾將系爭土地出租予他人使用並成立耕地三七五租約，雙方
    於97年5 月13日合意終止租約，承租人並於該日將系爭土地
    返還予伊占有。是伊得依民法第179 條規定請求被告返還自
    97年5月13日起至97年9月30日止相當於租金之不當得利。又
    租金不當得利之計算方式，依土地法第105條準用第97條第1
    項規定，城市地方房屋之租金，以不超過土地及其建築物申
    報總價年息10%為限，故以土地申報地價之年息10%計算之不
    當得利為4,283元（申報地價1,760元×63平方公尺×10% ×
    141天/365天＝4,283元）。另伊並得請求被告自97年10月1
    日起至返還系爭土地之日止，按月給付伊相當於租金之不當
    得利924元（申報地價1,760元×63平方公尺×10%÷12＝924
    元）。
  (三)聲明為：
    1.被告應將原告所共有坐落於台北縣深坑鄉○○○段阿柔洋
      小段113-2 地號土地上，如附件複丈結果圖Ａ部分所示面
      積63平方公尺之房屋拆除，並將土地返還予原告。
    2.被告應給付原告4,283 元，及自起訴狀繕本送達翌日起至
      清償日止，按年息5% 計算之利息，並自97年10月1日起至
      返還上開土地之日止，按月給付原告924元。
    3.願供擔保請准宣告假執行。
二被告則抗辯：系爭房屋為伊於3、40 年前所興建，目前作為倉
  庫及住家使用，早年因地界不清楚，伊不知占用到原告之土地
  ，如原告堅持拆屋，應自行出錢處理等語。
三兩造不爭執事項：
  (一)原告三人各因買賣取得系爭土地應有部分1/3 ，並於95年10
    月14日辦妥所有權移轉登記。
  (二)系爭房屋為被告出資興建，做為倉庫及住家使用。
  (三)系爭房屋部分占用系爭土地，占用位置、面積詳如附件複丈
    成果圖Ａ部分所示。
四得心證之理由：
  (一)原告請求拆屋還地部分：
    1.按所有人對於無權占有或侵奪其所有物者，得請求返還之
      。對於妨害其所有權者，得請求除去之。有妨害其所有權
      之虞者，得請求防止之，民法第767條定有明文。
    2.查系爭土地為原告三人共有，應有部分各1/3 ，有土地登
      記謄本在卷可稽（見本院97年度店調字第168號卷第6頁）
      。被告坦承系爭房屋為其出資興建，現做為倉庫及住家使
      用（見本院卷第26頁）。而系爭房屋有部分坐落於系爭土
      地上，占用面積、位置詳如附件複丈成果圖Ａ部分所示，
      亦經本院會同兩造及地政機關人員親至現場測量，製有複
      丈成果圖在卷可參（見本院卷第18頁）。被告並無占有使
      用系爭土地之合法權源，系爭房屋坐落於系爭土地上，即
      屬無權占有，原告自得依前開法條規定，請求被告將系爭
      房屋拆除，並返還該屋占用之基地。
  (二)原告請求返還不當得利部分：
    按無法律上之原因而受利益，致他人受損害者，應返還其利
    益，依其利益之性質不能返還者，應償還其價額，民法第
    179條、第181條但書分別定有明文。經查：
    1.被告無權占用系爭土地中如附件複丈成果圖Ａ部分所示土
      地，其因此受有使用該土地之利益，致原告受有損害，該
      等利益依性質不能返還，原告自得請求被告償還相當於租
      金之價額。
    2.又土地法第97條第1 項規定：「城市地方房屋之租金，以
      不超過土地及其建築物申報總價年息百分之十為限」，該
      項規定，於租用基地建屋之情形準用之，同法第105 條規
      定甚明。原告請求被告返還相當於租金之價額，未能證明
      系爭土地出租建屋之合理租金數額，乃主張參酌前開土地
      法之規定以定之，堪可採取。而系爭房屋位於台北縣深坑
      鄉○○路旁，距木柵交流道車程約3 分鐘，離深坑老街步
      行約8 分鐘，生活機能欠佳等情，業經本院於履勘現場時
      查明，製有勘驗筆錄可參（見本院卷第16頁）。本院審酌
      上情，認被告應返還相當於租金之價額，應按土地法第97
      條規定，以土地及建築物申報總價年息5%計算為當。
    3.系爭土地於96年1月之申報地價為每平方公尺1,760元，有
      土地登記謄本可考，而系爭房屋占用系爭土地之面積為63
      平方公尺，基此計算，被告於97年5月13日至同年9月30日
      期間，應返還原告相當於租金之不當得利價額為2,142 元
      （計算式：1,760×63×5%×141/365＝2,142 元）；自97
      年10月1 日起至返還土地予原告之日止，按月應返還之數
      額為462元（計算式：1,760×63×5%÷12＝462）。
  (三)綜上所述，原告依民法第767 條規定，請求被告拆除占用系
    爭土地之房屋，並返還占用之土地，即屬有據。原告另依民
    法第179條規定，請求被告給付2,142元，及自起訴狀繕本送
    達翌日即97年10月10日起至清償日止，按年息百分之5 計算
    之利息；另自97年10月1 日起至返還系爭房屋占用土地之日
    止，按月給付原告462 元，均有理由，應予准許；逾前開數
    額所為之請求，則無理由，應予駁回。
  (四)原告陳明願供擔保，請准宣告假執行，就其勝訴部份，爰酌
    定相當擔保金額併予准許之；至原告敗訴部分，其假執行之
    聲請已失所附麗，應予駁回。
五訴訟費用負擔之依據：民事訴訟法第79條。
六被告應賠償原告之訴訟費用額，依後附計算書確定為如主文第
  3項所示金額。
中    華    民    國    97    年    12    月    31    日
                  民事第六庭    法  官  陳婷玉
計  算  書
項      目        金  額（新台幣）       備    註
第一審裁判費          7,820元
測量規費              1,750元
合      計            9,570元
以上正本係照原本作成
如對本判決上訴，須於判決送達後20日內向本院提出上訴狀
中    華    民    國    97    年    12    月    31    日
                                書記官  曾靖雯


司法院資訊處製作；財團法人民間司法改革基金會備份。
